【裁判字號】    96,訴,1175
【裁判日期】    970428
【裁判案由】    給付買賣價金
【裁判全文】
臺灣士林地方法院民事判決              96年度訴字第1175號
原      告  丙○○
訴訟代理人  方正彬律師
被      告  乙○○
                        樓
訴訟代理人  陳欽賢律師
複 代理 人  丁○○
上列當事人間給付買賣價金事件，本院於民國97年3 月28日言詞
辯論終結，判決如下：
    主  文
被告應給付原告新臺幣柒拾捌萬元及自民國九十五年五月九日起
至清償日止，按每日萬分之五計算之利息。
訴訟費用新臺幣捌仟肆佰捌拾元由被告負擔。
本判決於原告以新臺幣貳拾陸萬元供擔保後，得假執行；但被告
如以新臺幣柒拾捌萬元為原告預供擔保，得免為假執行。
    事實及理由
一、原告主張：
  (一)坐落臺北縣林口鄉○○段471 號土地（下稱系爭土地）原為
    伊與父親林秋明所共有，應有部分各為3 分之1 、3 分之2
    。於95年間，林秋明之應有部分經臺灣板橋地方法院94年度
    執字第5657號強制執行事件予以拍賣。被告欲購買系爭土地
    ，乃與伊協議，由伊以共有人身分，向執行法院優先承買林
    秋明遭拍賣之應有部分，再將系爭土地全部出售予被告。兩
    造遂於95年1 月27日簽訂買賣契約書（下稱系爭買賣契約）
    ，約定買賣總價金新臺幣（下同）855 萬元，其中555 萬元
    係伊向執行法院優先承買林秋明應有部分之價金，由被告以
    伊名義逕向執行法院繳付，另扣抵林秋明扣欠被告之債務10
    0 萬元，所餘200 萬元之給付方式為：1.簽訂系爭買賣契約
    時給付50萬元，2.土地增值稅核定時給付50萬元，3.系爭土
    地所有權移轉登記予被告時給付75萬元（預扣土地增值稅25
    萬元，多退少補）。
  (二)嗣被告於系爭買賣契約簽訂時給付伊50萬元後，即未聞下文
    ，而系爭土地已於95年5月8日移轉所有權登記予被告，經伊
    催索，始由被告委任之代書甲○○出具尾款明細，再於95年
    5 月23日給付伊72萬元。然經伊查證結果，始知臺北縣政府
    稅捐稽徵處新莊分處（下稱新莊稅捐處）於95年4 月3 日已
    核發土地增值稅免稅證明書，且無其他代墊款項。依系爭買
    賣契約，被告尚應負伊價金78萬元。惟經催告，被告迄不給
    付。被告雖辯稱其已將78萬元給付代書甲○○云云，惟甲○
    ○係被告委任之代書，並非伊所委任或指定之受款人，被告
    交付上述款項予甲○○，自不得謂已向伊為給付。又依系爭
    買賣契約第2 條第5 款規定，被告應於系爭土地完成所有權
    移轉登記時給付尾款，同約第9 條並約定，如逾期付款，每
    逾1 日應按其金額加付萬分之5 之利息。系爭土地已於95年
    5 月8 日完成所有權移轉登記予被告，其迄未給付上述應付
    之價金，並應自翌日起加付約定之遲延利息。為此，依系爭
    買賣契約關係，訴請被告給付上述價金暨約定之遲延利息。
  (三)並聲明：除假執行擔保金額外，如主文所示。
二、被告則以：
  (一)伊於系爭買賣契約簽訂同時，給付50萬元予原告，嗣代書甲
    ○○表示系爭土地尚有土地增值稅及其他欠稅須繳納，經原
    告指示後，伊遂分3次，陸續於95年3月15日、95年4月4日、
    95年5月9日分別匯款36萬元、18萬元、24萬元，共計78萬元
    予甲○○，以代原告繳納該等稅捐，此有匯款單及甲○○出
    具之尾款明細可徵。伊並據該尾款明細所示，於95年5 月22
    日將尾款72萬元匯予原告，伊已付清全部價金。核以甲○○
    於受任辦理系爭土地移轉現值申報及土地增值稅相關事務時
    ，為原告代理人之身分，且78萬之代繳稅款，乃經原告指示
    同意後，由伊匯款予甲○○，至於甲○○是否將78萬元交付
    原告，與伊無涉。原告無由再請求伊給付價金。
  (二)並聲明：
  1.原告之訴及假執行之聲請均駁回。
  2.願供擔保請准免為假執行。
三、經查：
  (一)系爭土地原為原告與其父親林秋明共有，應有部分各為3 分
    之1 、3 分之2 。於95年間，林秋明之應有部分經臺灣板橋
    地方法院強制執行拍賣。兩造乃於95年1 月27日簽訂系爭買
    賣契約，約定被告向原告購買系爭土地所有權全部，其中林
    秋明之應有部分3 分之2 由原告以共有人身分，向執行法院
    優先承買後，再移轉登記予被告（系爭買賣契約第1 條）。
    關於買賣價金條件及給付方式，約定總價金855 萬元，其中
    550 萬元，係原告向執行法院優先承買林秋明應有部分之價
    金，由被告以原告名義逕行向執行法院繳付。其餘價金300
    萬元，約明依以下方式給付：「(一)扣抵甲方（即原告）之父
    親林秋明積欠乙方（即被告）之100 萬元債務。(二)扣抵甲方
    應負擔之土地增值稅250,000 元（扣抵後甲方原應負擔之土
    地增值稅由乙方負擔，但甲方原應負擔之土地增值稅如少於
    250,000 元時，差額部分乙方應退還甲方）。(三)於簽訂本契
    約及甲方簽署上開兩部分土地持分之制式移轉登記文件予乙
    方時付500,000 元。(四)於土地增值稅核定後付500,000 元。
    (五)於全部移轉過戶為乙方名下，付750,000 元。」（系爭買
    賣契約第2條）
  (二)系爭買賣契約第5 條並約定：「甲方應依乙方之指定，配合
    並授權乙方辦理向法院優先承購及移轉至乙方名下之一切手
    續。」及第9 條約定：「乙方如逾期付款，每逾一日應按其
    金額加付萬分之五利息。」之內容。
  (三)兩造簽訂系爭買賣契約後，被告於95年3 月24日給付原告價
    金50萬元。系爭土地已於95年5 月8 日移轉全部所有權登記
    予被告。被告嗣於95年5 月22日給付價金尾款72萬元予原告
    。
  (四)系爭土地移轉所有權登記予被告時，實際上免繳土地增值稅
    ，亦無其他稅捐負擔，新莊稅捐處於95年4 月3 日已核發土
    地增值稅免稅證明書在案。依系爭買賣契約約定，被告實際
    應給付原告之價金尾款應為150 萬元。
  (四)被告曾先後於95年3 月15日、95年4 月4 日、95年5 月9 日
    分別匯款24萬元、18萬元、36萬元（共計78萬元）予負責辦
    理系爭土地移轉登記手續之代書甲○○。
    以上各項，有兩造分別提出之系爭買賣契約、土地增值稅免
    稅證明書、收據、甲○○代書事務所承辦案件收據、甲○○
    出具之尾款明細、臺北縣新莊地政事務所異動索引、土地登
    記謄本、臺灣板橋地方法院民事執行處通知等影本可稽，並
    無兩造所不爭執，均堪認為真實。
四、爭點之論述：
    原告依系爭買賣契約關係，請求被告給付價金尾款差額78萬
    元，被告則以前揭情詞置辯。本件所應審酌之爭點在於：被
    告匯予代書甲○○共計78萬元部分，是否發生給付原告價金
    之效力？
    茲論述如下：
  1.被告雖抗辯：代書甲○○於受任辦理土地增值稅申報等相關
    事務時，為原告代理人之身分，且78萬之代繳稅款，乃經原
    告指示同意後，由伊匯款予甲○○云云，然為原告所否認。
    經核，系爭土地辦理移轉登記手續時，實際上無庸繳納任何
    土地增值稅，且新莊稅捐處早於95年4 月3 日即已核發土地
    增值稅免稅證明書乙情，業如上述。可見被告先後於95年3
    月15日、95年4 月4 日、95年5 月9 日匯款予甲○○之時，
    並無必須代墊稅款之事實，應係甲○○虛偽不實之指示。揆
    諸前揭系爭買賣契約第5 條約定內容，關於系爭土地之移轉
    登記，原告係依被告之指定，配合並授權被告辦理；復參酌
    被告於臺灣士林地方法院檢察署96年度偵字第5150號詐欺案
    件偵查中，自承：「（為何要給代書78萬？）因為他較我繳
    稅，而且說稅款繳完後，還可以再拿回來，代書說再直接交
    給丙○○。」、「…代書是我請的。」、「（你為何相信代
    書？）之前丙○○之父親林秋明向我借錢，也是這個代書辦
    得，所以我信任他。」等語（參見該偵查卷96年5 月21日詢
    問筆錄），業經本院調閱該偵查案卷予以查明，可知甲○○
    係基於被告之委任而辦理所有權移轉登記手續，應屬無疑。
    而被告又未能舉證證明，於上述3 次匯款前，原告確有指示
    其匯款或經原告同意之事實，自難認上開3 次匯款予甲○○
    之行為，係經原告授權或同意而為代墊稅款之給付。至於被
    告依甲○○所出具尾款明細，於95年5 月22給付價金72萬元
    予原告乙情，雖有被告所提出之甲○○出具之尾款明細影本
    可參，惟此亦不足解為原告已承認或同意被告匯予甲○○之
    78萬元即為價金之給付。考以被告基於其對甲○○之信任，
    未經檢視應納稅捐之單據或予查證，逕依甲○○虛偽不實之
    詞而匯款，顯然係受甲○○之詐欺行為而為，其自應負擔受
    詐欺所受損害之不利益。綜上以解，自難認定被告匯予甲○
    ○共計78萬元部分，已發生給付原告價金之效力。
  2.系爭土地所有權移轉登記手續，既無庸繳納土地增值稅，且
    被告又未能舉證證明另有其他應由原告負擔之稅捐或規費，
    準此，原告主張依系爭買賣契約之約定，被告尚應給付其價
    金78萬元乙節，即堪憑採，應認屬實。
  3.另按給付有確定期限者，債務人自期限屆滿時起，負遲延責
    任。又遲延之債務，以支付金錢為標的者，債權人得請求依
    法定利率計算之遲延利息。但約定利率較高者，仍從其約定
    利率。民法第229 條第1 項、第233 條第1 項分別定有明文
    。依系爭買賣契約第2 條第5 款規定，被告應於系爭土地完
    成所有權移轉登記時給付價金尾款，同約第9 條並約定，如
    逾期付款，每逾1 日應按其金額加付萬分之5 之利息。承上
    所述，系爭土地辦理移轉登記之時，自始即無庸繳納土地增
    值稅，而系爭土地已於95年5 月8 日完成所有權移轉登記予
    被告，其自應於同日給付價金尾款，其逾期未為給付，依前
    揭規定，即應自翌日起負遲延責任。是則原告併請求被告給
    付自所有權移轉登記完成翌日即95年5 月9 日起，按上述約
    定利率計算之遲延利息，亦屬有據。
五、從而，原告本於系爭買賣契約關係，請求被告給付78萬元，
    及自95年5 月9 日起至清償日止，按每日萬分之5 計算之利
    息，為有理由，應予准許。
六、本件並依職權確定訴訟費用額計8,480 元（即第一審裁判費
    ），應由被告負擔。
七、兩造分別陳明願供擔保，請准宣告假執行或免為假執行，經
    核均無不合，爰分別酌定相當之擔保金額，予以准許。
八、本件判決基礎已臻明確，兩造其餘攻擊防禦方法及訴訟資料
    ，經本院斟酌後，核與判決結果均不生影響，無一一論述之
    必要，併予敘明。
九、據上論結，本件原告之訴為有理由，依民事訴訟法第78條、
    第390 條第2 項、第392 條第2 項，判決如主文。
中    華    民    國    97    年    4     月    28    日
                  民事第三庭  法  官  施月燿
以上正本證明與原本無異。
如對本判決上訴，應於判決送達後20日內向本院提出上訴狀。
中    華    民    國    97    年    5     月    21    日
                              書記官  于耀文


司法院資訊處製作；財團法人民間司法改革基金會備份。
